【裁判字號】    90,上訴,1912
【裁判日期】    901220
【裁判案由】    偽造文書等
【裁判全文】
臺灣高等法院臺中分院刑事判決                    九十年度上訴字第一九一二號
    上  訴  人  臺灣苗栗地方法院檢察署檢察官
    被      告  庚○○
                己○○○
右上訴人因被告等偽造文書等案件，不服臺灣苗栗地方法院九十年度訴字第一九四號
中華民國九十年八月二十一日第一審判決（起訴案號：臺灣苗栗地方法院檢察署九十
年度偵字第二九七三號），提起上訴，本院判決如左：
    主      文
原判決撤銷。
庚○○共同連續行使偽造私文書，足以生損害於他人，處有期徒刑捌月。
己○○○共同連續行使偽造私文書，足以生損害於他人，處有期徒刑捌月，緩刑肆年
。
    理      由
一、庚○○自任會首，分別於民國（下同）八十七年二月十五日，與其配偶己○○○
    共同召集連會首合計二十九名（依會員名冊所載計有會首庚○○、會員丁○○、
    邱載強、邱大條、邱良義、邱大鑫、邱素華、孫啊水、義真、麗玉、丙○○、劉
    進添、楊文昌、鄭青山、鄭素娥、明霞「二位」、鄭孔龍、壬○○「二位」、鄭
    榮龍、劉水添「二位」、劉嘉凰、金蘭「二位」、惠如、李義）之互助會，每會
    新台幣（下同）一萬元，採內標制並約定會員願出之利息須不低於五百元，於每
    月十五日在苗栗縣苑裡鎮西勢里十二鄰南苑卅二號住處開標，並須填寫標單（下
    稱一萬元會），至八十九年六月截止。另於八十七年十一月十日，再與其配偶己○○○共同召集連會首十九名之互助會（依會員名冊所載：計有會首庚○○、會
    員李文泉、劉永義、鄭秀美、鄭榮能、許銘棋、劉水添、劉秋益、許文霸、徐川
    、丁○○、丙○○、郭肇水、雅棋、鄭孔農、素華、邱大條、辛○○、陳家賢
    ），每會二萬元，亦採內標制利息亦不低於五百元，於每月十日在上址開標（下
    稱二萬元會）至八十九年五月截止，嗣庚○○因於八十八年間經營生意失敗而週
    轉不靈，竟與其妻己○○○共同基於意圖為自己不法所有及偽造文書共同犯意聯
    絡並基於概括犯意，利用互助會會員慣以電話聯絡商請會首代為填寫標單投標之
    機會，於八十八年十二月之前，在該二互助會之陸續開標時間，即由己○○○或
    庚○○主持開標，庚○○則連續就一萬元會部分假冒劉水添名義二次，及假冒丁○○、丙○○名義各一次，偽簽劉水添、丁○○、丙○○之署名及利息於標單上
    ，計偽簽劉水添之署名二次、丁○○之署名一次、丙○○署名一次，並持上開偽
    造之劉水添、丁○○、丙○○等署名之標單冒標，而行使上開偽造之標單，足以
    生損害於劉水添、丁○○、丙○○，及其他活會會員，且均告得標（會員投標之
    標單於各次開標結束後庚○○即行丟棄而滅失），以此詐術使活會會員（包含被
    冒標之會員）均陷於錯誤，而交付扣除利息之會款予庚○○及己○○○；另於二
    萬元會部分則亦由己○○○或庚○○主持開標，庚○○又連續假冒劉水添及丙○○名義各一次，計偽簽劉水添之署名一枚、丙○○署名一枚及利息於標單上，並
    持上開偽造之劉水添、丙○○等署名之標單冒標，而行使上開偽造之標單，均足
    以生損害於劉水添、丙○○及其他活會會員，且均告得標（會員投標之標單於各
    次開標結束後庚○○即行丟棄而滅失），以此詐術使活會會員（包含被冒標之會
    員）均陷於錯誤，而交付扣除利息之會款予庚○○及己○○○。嗣於八十八年十
    二月間庚○○、己○○○實已無力支撐，乃向各會員表示上開二互助會自八十八
    年十二月起停會，經會員核對活會會員名單始查悉冒標情事，計被告庚○○、己○○○共同詐騙一萬元會款部分二百五十三萬元、二萬元會款部分一百七十五萬
    元。
二、案經壬○○訴由苗栗縣警察局通霄分局報請臺灣苗栗地方法院檢察署檢察官偵查
    起訴。
    事      實
一、訊據被告庚○○對右揭犯罪事實坦承不諱，核與告訴人壬○○及戊○○於偵查中
    指訴及丁○○及甲○○於警訊中指述之被害情節相符，並有經核對活會會員人數
    之互助會名冊二紙附卷可佐，足認被告庚○○之自白與事實相符，是被告庚○○
    右揭犯行，堪以認定。訊之被告己○○○雖承認時而代其夫庚○○主持開標及收
    取會款不諱，惟矢口否認有何詐欺及偽造文書犯行，辯稱：互助會會首乃被告庚○○，伊僅於被告庚○○不在時始代為主持開標及收取會款，伊不知被告庚○○
    冒標等語。惟查：該一萬元、二萬元之互助會，有部分會員係被告己○○○召集
    並收取會款，業据証人李明淵、戊○○、許素娥、癸○○、鄭秀琴於原審調查時
    到庭証陳在卷（詳見原審卷第二十五頁至第二十七頁），是己○○○不只是偶而
    幫忙主持開標或收錢，其與其夫庚○○乃同為會首，應可認定；且被告庚○○經
    營雅石生意，因經營不善幾無收入，又無其他存款；而被告己○○○於上開互助
    會期間其每月收入僅一萬四千元及被告己○○○尚須貸款九十萬元以供被告庚○○生意週轉等情分據被告庚○○、己○○○供承在卷。準此被告庚○○顯已無能
    力支應每月應繳納之互助會會款三萬元，而被告己○○○與被告庚○○乃夫妻關
    係，則對其等之經濟狀況自亦知之甚稔，乃竟於無須憂慮須繳納會款之各該次冒
    標之月份，仍如常之代為收取會員繳交之會款，足認被告己○○○縱或未實際冒
    名投標，惟其亦應與被告庚○○具事先之謀意，否則被告己○○○豈有已知渠等
    無力支應下，仍如常收取會員繳交之會款，是被告己○○○所辯無非事後卸避之
    詞，犯行亦堪認定。
二、核被告庚○○、己○○○所為，均係犯刑法第二百十六條之行使偽造同法第二百
    十條之私文書罪及同法第三百三十九條第一項之詐欺取財罪，被告二人就上開犯
    罪並有犯意聯絡及行為分擔，均為共同正犯，被告二人前後六次偽簽標單冒標詐
    取會款，時間緊接、方法相同，觸犯構成要件相同之罪名，顯係基於概括犯意反
    覆為之，為連續犯依法論以一罪並加重其刑。被告二人所犯上開二罪間具有方法
    結果之牽連關係，為牽連犯，應從一重論以連續行使偽造文書罪。原審判決認被
    告罪證明確予以論罪科刑，固非無見，惟被告二人所為偽簽標單冒標詐取會款，
    僅足生損害於遭冒標之人及活會會員，並未生損害於公眾，原審判決於事實欄及
    理由欄亦均認定僅足生損害於遭冒標之人及活會會員，並未生損害於公眾，惟原
    審判決於主文欄竟載稱：「足以生損害於『公眾』或他人」等語，顯有主文與事
    實、理由不符之違誤，原審法院檢察署檢察官據告訴人壬○○請求上訴意旨略以
    ：被告係蓄意詐欺，自八十七年至八十九年倒會止，並未如其庭供所經營雅石生
    意，其所冒標之會款不獨供家庭生活費用且其子經營茶藝館搭建三合院鐵皮屋等
    大額花費。所招之二互助會全無被牽連且倒會後視被害人如仇。大言不慚譏諷被
    害人稱：你去告啊！我倒個幾百萬只要關二、三年很好賺。嚴重影響社會善良風
    俗，且判決書內所列證人均為被害人，被告經起訴後即著手搬遷住宅內雅石及各
    種值錢物件脫產全無悔意，原審量刑過輕等語，指摘原審判決不當，惟按原審判
    決業已審酌被告庚○○及己○○○前均無犯罪紀錄、犯罪之動機、手段、以及犯
    後未與被害人達成民事和解及其他一切情狀，為量刑之依據，核其量處之刑度妥
    適，並無何違誤之處，從而原審法院檢察署檢察官據告訴人壬○○之請求上訴，
    即非有理由，惟原審判決既有上開可議之處，自應由本院予以撤銷改判。爰審酌
    各被告庚○○及己○○○前均無犯罪紀錄，有臺灣高等法院被告全國前案紀錄表
    一份在卷可稽及其二人犯罪詐欺之金額、犯罪之動機、手段、以及犯後未與被害
    人達成民事和解及其他一切情狀，均各量處有期徒刑捌月。又被告己○○○尚無
    前科，有臺灣高等法院被告全國前案紀錄表附卷可查，經此教訓，日後當知所警
    惕，所宣告之刑，本院認以暫不執行為適當，爰並宣告緩刑肆年，以啟自新。另
    會員投標之標單於各次開標結束後即行丟棄，業據庚○○供明，已不存在，為免
    執行之困難，故不予宣告沒收，附此說明。
三、依刑事訴訟法第三百六十九條第一前段、第三百六十四條、第二百九十九條第一
    項前段、刑法第二十八條、第五十六條、第二百十條、第二百十六條、第三百三
    十九條第一項、第五十五條、第七十四條第一款，罰金罰鍰高標準條例第一條前
    段，判決如主文。
本案經檢察官乙○○到庭執行職務
中      華      民      國      九十    年      十二    月      二十    日
                                臺灣高等法院臺中分院刑事第三庭
                                      審判長法  官  陳  朱  貴
                                            法  官  劉  連  星
                                            法  官  胡  忠  文
右正本證明與原本無異。
如不服本判決應於收受送達後十日內向本院提出上訴書狀，其未述上訴之理由者並
得於提起上訴後十日內向本院補提理由書（均須按他造當事人之人數附繕本）。
                                            書記官  許  美  惠
中      華      民      國      九十    年      十二    月      二十一  日
附錄論罪科刑法條
刑法第二百一十六條 (行使偽造變造或登載不實之文書罪)
行使第二百十條至第二百十五條之文書者，依偽造、變造文書或登載不實
事項或使登載不實事項之規定處斷。
刑法第二百一十條 (偽造變造私文書罪)
偽造、變造私文書，足以生損害於公眾或他人者，處五年以下有期徒刑。
刑法第三百三十九條第一項 (普通詐欺罪)
意圖為自己或第三人不法之所有，以詐術使人將本人或第三人之物交付者
，處五年以下有期徒刑、拘役或科或併科一千元以下罰金。
                                                                       Ａ


司法院資訊處製作；財團法人民間司法改革基金會備份。
